臺灣桃園地方法院民事判決　　九十年度簡上字第二六號
　　上　訴　人　　宋艷萍即尚運土木包工業
　　法定代理人　　甲○○
右當事人間請求給付工程款事件，上訴人對於中華民國八十九年十一月十七日臺灣桃
園地方法院中壢簡易庭八十八年度壢簡字第五八○號第一審判決提起上訴，本院判決
如左：
    主      文
上訴駁回。
第二審訴訟費用由上訴人負擔。
    事      實
甲、上訴人方面：
壹、聲明：
一、原判決廢棄。
二、被上訴人應給付上訴人新台幣（下同）四十八萬七千七百七十五元，及自起訴狀
    繕本送達之翌日起至清償日止，按年息百分之五計算之利息。
貳、陳述：除與原判決記載相同者，茲引用之外，補稱：
一、合約第十三條第三項係依工程「數量計算錯誤」或「增漏列項目」性質之不同而
    分別有不同之處理方式：
（一）按合約第十三條第三項係約定「契約內工程數量因計算錯誤或增漏列項目與圖
      說不符，致其實做數量與契約數量有顯著差異者，甲方得依乙方之申請，以下
      列方式辦理變更設計，為不增減工期：１．凡依原訂契約圖說實做數量如較原
      訂契約數量增減達百分之十以上者，其逾百分之十之部分得以得變更設計增減
      之。２．凡增、漏列項目者，以雙方議定之單價變更加減之。」換言之，工作
      需求表有列之工作項目，依圖說施作之結果發生數量之增減，若其增減在該工
      作項目數量百分之十以內者，因屬工程合理之風險負擔，則由雙方自行吸收，
      不予加減帳；若增減已達該工作項目數量百分之十以上者，其逾百分之十部分
      ，始得依上開合約第三項第一款辦理加減帳。惟依圖說應施作之工作項目，卻
      漏未於項作需求表中列入者，因無實做數量與工作需求表預定數量比較是否增
      減達百分之十以上之可能，自當依上開合約第三項第二款辦理漏列工作項目全
      部工程款之追加。
（二）綜上所陳，系爭契約針對工程「數量計算錯誤」以及「增漏列項目」，已依其
      性質之差異，分別規定不同之處理方式。詎原審判決竟認上訴人得依系爭契約
      第十三條第三項辦理追加者，必係契約內工程數量因計算錯誤或增漏列項目與
      圖說不符，致其實做數量與契約數量有顯著差異，「又增減達百分之十以上」
      ，並雙方議定單價後，始得為之，此項契約之解釋，容有誤會。原審並據此推
      論上訴人主張學十四連屋頂「開天窗加蓋板」與「平頂鋼筋外露部分修補」二
      項漏列工程項目之請求，因工作需求表中均無「相關記載」，自當無實做數量
      與契約數量有顯著差異，及增減達百分之十以上可言云云，因而否定上開二項
      漏列工程之追加請求。然合約第十三條第三項所稱之「漏列項目」，本指工作
      需求表所無之工程項目，若因工作需求表無「相關記載」以致無法比較數量表
      異之百分比，而不適用上開合約規定，則第十三條第三項所定契約與圖說之漏
      列可辦理追加之約定，豈不等同於具文而無適用之機會？原審判決此項法律見
      解，殊難令人索解。
二、合約第十三條第三項第二款未就雙方無法議定單價，應如何處理，訂定規範，自
    屬契約漏洞。按合約第十三條第三項第二款固約定，工程有增、漏列項目者，以
    雙方議定之單價變更加減之，其立意誠如原審判決所稱，係考量該增減部分為被
    上訴人要約所未及，又涉及工程材質與技術之選定以及預算編列等問題，自非得
    由上訴人一方率為決定，即生拘束被上訴人之效力。惟查，若當事人之一方根本
    否認有漏列項目，或雙方對於單價之議定無法達成共識時，因合約就此並訂定規
    範以資適用，自屬「契約漏洞」，此時應由法院基於誠實信用原則並斟酌交易上
    習慣、契約其他相關約定，以為單價之訂定。原審判決既肯認本件工程有第十三
    條第三項之漏列情形，本應依上開原則以定上訴人請求追加工程之合理數額，乃
    原審捨此不為，竟認在兩造議定單價核計工程款前，原告追加工程款之請求，難
    謂有據云云。完全未考量本件工程被上訴人根本否認有漏列項目，自無可能與上
    訴人就漏列部分議定單價。若原審此項見解可採，無異承認被上訴人有單方面否
    定契約條款適用之權利？從而，被上訴人縱認本件工程有漏列項目，亦可藉故不
    與上訴人議定單價，以免除契約責任，則合約第十三條第三項漏列項目可辦理追
    加工程款之約定，又有何契約效力？甚且合約第三十三條第一項約定兩造之爭議
    ，因調處不成可向法院提起民事訴訟，以解決紛爭之功能，亦因被上訴人不與上
    訴人議定單價，而無以達成，上訴人提起本件訴訟又有何意義。原審判決僅著眼
    於合約字面之形式意義，未詳為審酌其實質意涵，而遽為不利上訴人之判決，豈
    無率斷。
三、再者，系爭工程學一營屋頂及學十四連屋頂等廢棄物運棄，固非工程圖說加註之
    工程事項，惟該部分仍屬完成工作需求表所列工作，不可或缺之附屬工作項目，
    被上訴人未列於工作需求表中，自符合爭契約第十三條第三項所稱之漏列項目。
    又軍官連之原有天花板拆除及廢土暨拆除部分運棄等費用請求，此係指原有天花
    板拆除及新建化糞池廢土之運棄，非「規格概要」所指舊化糞池之拆除運棄，二
    者顯為不同之工作項目，自非本件承攬契約應施作範圍之一部。而新天花板之搭
    設工程，非當然包括原有天花板之拆解與運棄，此就上訴人於八十六年間承攬被
    上訴人「軍官連及常士班餐廳整修工程」之詳細工作計畫需求表第四項「天花板
    工程」中，亦列有「拆除運棄」之工作項目觀之，甚為顯然。參照上開所述，此
    部分縱非工程圖說加註之工程事項，亦屬完成本件工程所不可或缺之工作項目，
    當為系爭契約第十三條第三項約定之項目漏列。
參、證據：除援用第一審所提證據外，補提軍官連餐廳整修工程詳細工作計畫需求（
    工作項目）表一紙為證。
乙、被上訴人方面：
壹、聲明：駁回上訴。
貳、陳述：除與原判決記載相同者，茲引用之外，補稱：
一、本件系爭「學生營屋頂整修工程」工程合約兩造係於八十七年十月九日訂立，上
    訴人於八十七年十月十九日開工並於八十八年二月十二日完工，在八十八年三月
    四日驗收，是兩造之工程合約法律關係業已終止。詳言之，兩造之工程合約效力
    已消滅，按本件乃係承攬法律關係，被上訴人既於給付上訴人報酬後，其承攬之
    工程合約自應消滅，現上訴人仍依已失效工程合約之法律關係，請求給付工程款
    ，其法源顯已欠缺。
二、按本件爭執點乃為（一）系爭契約總價承包之意義為何；（二）是否有工程變更
    可言？
（一）系爭契約第三條約定：「工程總價：一、本工程契約總價，經雙方同意為新台
      幣一百三十七萬元整，且不再隨物價調整。二、本工程按照契約總價結算，即
      依契約總價計給，如因變更設計致工程項目或數量有增時，就變更部分予以加
      減帳計算。」由此可見，本件確為總價承包之契約無誤，從而解釋意思表示應
      探求當事人之真意，不得拘泥於所用之辭句，民法第九十八條定有明文；依最
      高法院十八年上字第一七二七號判例要旨，解釋私人之契約應通觀全文，並斟
      酌立約當時之情形，以期不失立約人之真意。故本件系爭之總價承包契約，依
      前開系爭契約第三條第一款所示原則上，兩造乃合意將承包所生之經濟風險全
      歸承包之上訴人負擔，但同條第二款既復為「如因變更設計致工程項目或數量
      有增減時，就變更部分予以加減帳計算」之約定，則亦可見，兩造亦均同意倘
      被上訴人所定圖說、工作項目及數量等，若未能精確編列、說明或數量增減時
      ，得為原定總價之加減，非謂縱工程有增減，工程總價均不得變易，此應為系
      爭契約之真意。而所謂變更設計，綜觀全契約之意旨，即乃系爭契約第十三條
      之規定者，易言之，系爭契約之總價所得加減者，應符該條規定之要件。第查
      系爭契約第十三條之約定內容，與同契約第三十三條爭議處理之第三款「調處
      」約定無涉，因第三十三條所約定之內容明示調處之程序標的限於「契約各項
      條款」及「附件中各項規定」，而不及於上訴人主張本件之工程變更事項。故
      本件姑不論上訴人主張之變更工程為契約允許與否，因查，兩造系爭爭執固曾
      由被上訴人召集「承商要求追加」協調會協議，然前揭協調會本為上訴人認應
      變更施工設計所起，此由上訴人在八十七年十月十九日尚士字第一號行文表內
      容、八十八年三月十七日尚士字第○一一號函之內容可知，足證二造就此所為
      協調會，亦係以工程款之追加為主要議題。再八十七年十一月十八日之協調會
      則及於「材料查驗協調」事宜，是顯見前述協調會乃為兩造解決系爭契約第十
      三條工程變更事項途徑之一部，且確與解釋同契約第三十三條第三款「對於本
      契約各項條款，以及其附件中各項規定有疑義」無關。易言之，縱兩造係以系
      爭契約第三十三條第三款所「協調會」名義，圖以解決彼此關於同契約第十三
      條之爭執，猶不得遽認兩造遂行協調會協調之程序標的，為上述系爭契約第三
      十三條所規定。從而，上訴人爭執其送達八十七年十月十九日尚士字第一號函
      後，被上訴人是否於十日內答覆，並非本案爭點，本件上訴人請求是否有據，
      仍以其主張，是否該當系爭契約第十三條約定為憑，合予敘明。
（二）是否有工程變更可言？按上訴人主張因系爭契約漏列而應追加工程款者，包括
      學一營屋頂一比三水泥砂漿粉刷及廢棄物運棄，學十四連屋頂一比三水泥砂漿
      、開天窗加蓋板及平頂鋼筋外露部分修補、學指部及醫務所一比三水泥砂漿粉
      刷，軍官連餐廳、廁所工程原有天花板拆除、廢土及拆除部分運棄，以及利潤
      管理、稅金應保險等之費用。按依前開系爭契約第十三條第三款之約定，上訴
      人得加帳請求者，必係契約內工程數量因計算錯誤或增漏列項目與圖說不符者
      ，致其實做數量與契約數量有顯著差異者，又增減達百分之十以上者經雙方議
      定單價變更之，違此，上訴人恣意所為而與契約所定無關之工程，實與承攬報
      酬無干。至於所稱責任施工者，乃凡圖樣或施工中訂明應由產品材料廠商或代
      理商責任施工之工作，於完工驗收後保證其施工品質之謂，故此與工程項目之
      內容無關。查系爭工程學指部工作項目中「一比三水泥砂漿粉刷」係指學指部
      外牆進行「一底二度油漆」前之牆面修補粉刷工作，上述二者之施作數量皆為
      一六四點六公尺，故與同項「ＰＵ屋頂整體防水工程」（此項施作數量為四點
      五一公尺）無關，更不得依此遽認被上訴人有漏列之情事。且被上訴人於學一
      營屋頂、學指部、學十營連屋頂及醫務所之工作項下「ＰＵ屋頂整體防水工程
      」均附記「責任施工」，且其工程圖說中均有「一比三水泥砂漿粉刷」之註記
      ，故「一比三水泥砂漿粉刷」乃涵括於「ＰＵ屋頂整體防水工程」中，並非漏
      列事項。學十四連屋頂平面圖中註有「於右側樓梯屋頂版處開一方孔（六十ｃ
      ｍ×五十ｃｍ）並抹平」，又學十四連屋頂縱向剖面圖亦加註「平頂鋼筋外露
      部分以水泥砂漿填補並原色油漆粉刷」，亦無系爭契約與圖說漏列之情事可言
      。兩造既依系爭契約第十三條第三款之雙方約定，前述漏列上訴人欲加帳請求
      ，應經雙方議定單價變更之，始得為之；而此約定，並無違反契約之公平，自
      非得由上訴人之一造，率為決定認有漏列之問題存在，且誤認有拘束被上訴人
      主張，當不足採信。本件該部分爭執，既經被上訴人認漏列項目，上訴人所稱
      工程款及因之支出之利潤管理、稅金及保險等請求，亦難謂有據。此外，關於
      上訴人主張之系爭工程學一營屋頂及學十四連屋頂等廢棄物運棄，及軍官連之
      原有天花板拆除及廢土暨拆除部分運棄等費用請求，按前者既非工作需求表所
      列上訴人應踐行之契約責任，又非工程圖說加註之工程事項，則該部分顯非系
      爭契約三條第三款規範所得涵攝，故縱被上訴人因之受有利益，亦與上訴人聲
      明其有承擔契約請求權無干；至後者，上訴人須依右述工作需求表為被上訴人
      新天花板，則衡諸同類簡易工程常情，當包括原有天花板之拆解工程，再者，
      關於軍官連工程五「ＦＲＰ材質化糞池」項下，其「規格概要」欄中加載「含
      拆除棄舊化糞池」等語，而本件上訴人於部分工程，請求「廢土及拆除部分運
      棄」，亦不可採。自屬工作需求表所載，係承攬契約之一部，與前述天花板拆
      解相同，業因系爭工程收並領受工程款完畢後，承攬關係趨於消滅，實與承攬
      報酬請求權無關。
三、上訴人所提之利潤標準依據並非完全為百分之十五點四，上述比例並包含有廠商
    應投保之營造綜合險，然廠商開工時投保之營造綜合險並未對此一追加部分加以
    投保，故廠商主張利潤標準之依據為百分之十五點四並不允當。
四、依據系爭契約第十八條第一項：「工程依本契約完竣後，乙方應對施工期損壞或
    遷移之公共設施予以修復或回復，並將現場堆置之施工機具、器材、廢棄物及非
    本工程應有之設施全部運離或清除‧‧‧」；另契約第二十七條第七項亦明訂：
    「本工程施工期間，乙方應隨時清除工地內及工地週邊道路一切廢料、垃圾‧‧
    ‧，以確保工地安全及工作環境之整潔，其所需費用概由乙方負責。」是以廢棄
    物之清理已為上述契約條款所明訂，並非工程變更設計致工程項目或數量有增減
    之情形，故不符合契約第三條第二項；且本工程自始至終並無工程變更之情事發
    生。
五、上訴人於八十七年九月二十一日投標單中明定：「本表材料如有短少或漏列，請
    承商按圖說施工並於案內檢討容納一律不予追加。」上訴人不但在投標時未表示
    異議且親填標單總價，且用其公司及法定代理人簽名蓋章。足證上訴人亦表示同
    意被上訴人在標單內之特別註明文字，現上訴人又被認被上訴人有漏列之情事，
    自不可採；何況合約第六條亦定，應依設計圖樣及施工規範與說明書負責施工，
    如施工圖樣與說明書有不符合之處，應以施工圖樣為準。
六、就上訴人所主張之工程追加項目及金額所表示之意見，詳如附表一所示。
    理      由
壹、程序方面：
    本件被上訴人於起訴時為陸軍士官學校，惟於訴訟進行中即八十九年十月四日，
    更名為國立陸軍高級中學，有被上訴人提出陸軍總司令部八十九年十月四日（八
    九）信法字第二六四一七號函一紙為證，其名稱雖有更改，惟當事人同一性不變
    ，合先敘明。
貳、實體方面：
一、本件上訴人起訴主張：上訴人承攬被上訴人學生營屋頂整修工程，因被上訴人之
    契約、圖說有漏列項目，上訴人乃依約開列追加表，其追加之工作項目及金額詳
    如附表一所示，通知被上訴人辦理追加及變更，因被上訴人未置可否，依系爭契
    約之約定，被上訴人已視同接受上訴人所列追加項目之工程，而上訴人因追加工
    程，計支出工程款四十八萬七千七百七十五元，詎被上訴人拒絕給付，是爰依承
    攬契約之法律關係，訴請被上訴人給付如聲明所示之金額等語。被上訴人則以：
    系爭工程為總價承包，依約即以總價結算工程款，事後不再追增，又本件工程之
    圖說與標單均明列工程項目，此為上訴人投標前審認無訛，被上訴人既無漏列，
    又未同意追加工程，茲被上訴人於給付工程總價後，兩造之承攬契約已告消滅，
    則渠無另行支付上訴人請求款項之必要等語，資為置辯。
二、經查，兩造於八十七年十月九日訂立工程契約，承攬被上訴人之學生營屋頂整修
    工程，工程款約定為一百三十七萬元，嗣因被上訴人之契約、圖說有漏列項目，
    致其追加工程支出工程款四十八萬七千七百七十五元，系爭工程並於八十八年二
    月十二日完工，同年三月四日驗收，被上訴人於八十八年三月十七日付清工程款
    一百三十七萬元等情，有兩造於原審提出之工程契約、學生營舍屋頂整修工程詳
    細計畫工程需求（工作項目）、施工圖樣暨施工說明上訴人於原審提出議定底價
    紀錄單；被上訴人於原審提出之投標須知、開標紀錄、廠方發言單、上訴人八十
    七年十月十九日尚士字第一號行文表並附漏列部份追加表、中壢士校郵局八十八
    年五月十三日存證信函第十八號、桃園郵局八十八年五月十日存證信函第一七二
    六號、兩造於原審提出之被上訴人八十七年十一月二日（八七）斤國字第五三八
    三號函並附承商申請追加審查表、八十八年三月十七日尚士字第○一一號函、被
    上訴人八十八年三月單據黏貼簿、八十八年三月四日被上訴人驗收證明書、系爭
    工程驗收紀錄、承商要求追加第二次協調會紀錄、上訴人追加工程款統一發票等
    文書為證明，且兩造對此均不爭執，應認上訴人此部分之主張為真實。
三、本件上訴人依系爭契約第十三條第三項之約定，起訴請求被上訴人應給付如聲明
    所示之金額，惟被上訴人則以：系爭工程業已於八十八年二月十二日完工、同年
    三月四日驗收、同月十七日付清工程款，是兩造間之承攬關係業已終止等語，資
    為置辯。查本件上訴人主張工程款追加之事由時點，均係於兩造間之承攬關係終
    止前發生，是本件上訴人依系爭契約第十三條第三項之約定，提起本件訴訟，其
    法源尚無欠缺，合先敘明。
四、按解釋意思表示，應探求當事人之真意，不得拘泥於所用之辭句，民法第九十八
    條定有明文；又解釋私人之契約應通觀全文，並斟酌立約當時之情形，以期不失
    立約人之真意，最高法院十八年上字第一七二七號判例要旨可資參照。第查，依
    系爭契約第三條約定：「工程總價：一、本工程契約總價，經雙方同意為新台幣
    壹佰參拾柒萬元整，且不再隨物價調整。二、本工程按照契約總價結算，即依契
    約總價計給，如因變更設計致工程項目或數量有增減時，就變更部份予以加減帳
    計算。」可知，系爭契約為總價承包契約，是依系爭契約第三條第一款所示，原
    則上，兩造乃合意將承包所生之經濟風險全歸承包之上訴人負擔；但同條第二款
    既復有「如因變更設計致工程項目或數量有增減時，就變更部分予以加減帳計算
    」之約定，則亦可見，兩造亦均同意倘上訴人所定圖說、工作項目及數量等，若
    未能精確編列、說明或估算時，本於契約之公平及誠信原則之信守，故容就變更
    設計所生工程項目或數目增減時，得為原定總價之加減，非謂縱工程有增減，工
    程總價均不得變易，此應為系爭契約之真意。而所謂變更設計，綜觀全契約之意
    旨，即乃系爭契約第十三條之規定者，易言之，系爭契約之總價所得加減者，應
    符該條規定之要件。是本件兩造之爭點即在於上訴人追加之工程款部分是否有工
    程變更之適用可言。
五、復查，依系爭契約第十三條約定：「工程變更：一、本工程因事實之需要，甲方
    （即被上訴人）有隨時書面通知乙方（即上訴人）辦理變更設計之權，乙方不得
    異議，但該項變更設計內容如非完成本工程所必要，且與原契約工程增減總價達
    百分之三十者，乙方得以拒絕。是項增減工程價款及工期經雙方議定後，以書面
    附入契約，作為有效之附件，並按照原契約各項規定辦理。變更設計後各工程項
    目依下列結算方法辦理：１本契約有工程項目者，增減數量以本契約各該項目單
    價計算。２新增工作項目者，增加數量以雙方議定之單價計算。３其工作期限亦
    得視實際情形需要予以延長或縮短。二、前款變更設計乙方拒絕承包者，經甲方
    將該項工程發包後，乙方應全力配合，若因乙方之因素造成該工程項目之延誤，
    經甲方函請乙方於指定日期內配合，仍未能使該項工程順利施工者，以該項工程
    總價之千分之一按日計罰乙方，至其能配合使該項工程順利施工為止，該計罰款
    由乙方之待付工程款暫扣計罰，並通知乙方暫扣罰款數，俟工程驗收乙方申請工
    程尾款時一併結算。三、契約內工程數量因計算錯誤或增漏列項目與圖說不符者
    ，致其實做數量與契約數量有顯著差異者，甲方得依乙方之申請，以下列處理方
    式辦理變更設計，為不增減工期：１凡依原訂契約圖說實做數量如較原契約數量
    增減達百分之十以上者，其逾百分之十之部分得以變更設計增減之。２凡增、漏
    列項目者，以雙方議定之單價變更加減之。四、倘因甲方變更計畫，乙方須廢棄
    已完成工程之一部分或已到場之材料時，由甲方核定驗收後，參照原本契約所訂
    之單價，或比照訂約時料價給之。」，此與同契約第三十三條爭議處理之第三款
    「調處」約定無涉。蓋系爭契約第三十三條第三款係約定：「１本工程進行中，
    乙方對於本契約各項條款，以及其附件中各項規定有疑義時，應在執行前以書面
    向甲方提請解釋。２甲方在乙方提出疑義或異議之請求時，應在該申請函接到日
    起十日內答覆之，如甲方未在期限答覆之，即視同接受乙方意見。３乙方對甲方
    答覆異議之內容仍不能同意接受時，乙方可在接獲甲方答覆函起十日內，申請甲
    方召開協調會，甲方應在接獲申請函十日內召集解決，或由乙方逕送行政院公共
    工程爭議調處委員會調處。」，已明示調處之程序標的限於「契約各項條款」及
    「附件中各項規定」，而不及於上訴人主張本件之工程變更事項綦明。故本件姑
    不論上訴人主張之變更工程為契約允許與否，因查，兩造系爭爭執固曾由被上訴
    人召集「承商要求追加」協調會協議（此為雙方所不爭），然前揭協調會本為上
    訴人認應變更施工設計所起，此有八十七年十月十九日尚士字第一號上訴人行文
    表說明：「一、依工程契約第十三第三款規定辦理。二、案內明管排水管施工設
    計，影響部分紗門開關，是否可變更設計，採高吊式左右洩水」可佐，又上訴人
    八十八年三月十七日尚士字第○一一號函說明三所陳關於爭議事實者，亦同；另
    徵之二造就此所為協調會，亦以工程款之追加為主要議題，再八十七年十一月十
    八日之協調會則尚及於「材料查驗協調」事宜，分別有被上訴人八十七年十二月
    七日（八八）斤國字第六○八八號函及八十七年十一月十八日協調會紀錄附卷可
    按，是顯見前述協調會乃為兩造解決系爭契約第十三條工程變更事項途徑之一部
    ，且確與解釋同契約第三十三條第三款「對於本契約各項條款，以及其附件中各
    項規定有疑義」無關。易言之，縱兩造係以系爭契約第三十三條第三款所訂「協
    調會」名義，圖以解決彼此關於同契約第十三條之爭執，猶不得遽認兩造遂行協
    調會協調之程序標的，為上述系爭契約第三十三條所規定者。從而，上訴人爭執
    其送達八十七年十月十九日尚士字第一號函後，被上訴人是否於十日內答覆，並
    非本案爭點，本件上訴人請求是否有據，仍以其主張，是否該當系爭契約第十三
    條約定為憑，合予敘明。
六、又上訴人得加帳請求者，必係契約內工程數量因計算錯誤或增漏列項目與圖說不
    符者，致其實做數量與契約數量有顯著差異者，始得為之；又凡依原訂契約圖說
    實做數量如較原訂契約數量增減達百分之十以上，其逾百分之十之部分得以變更
    設計增減之，且凡增、漏列項目，均須經雙方議定之單價變更加減之，此觀之系
    爭契約第十三條第三項之約定自明。本件上訴人主張因系爭契約漏列而應追加工
    程款者，包括學一營屋頂一比三水泥砂漿粉刷及廢棄物運棄，學十四連屋頂一比
    三水泥砂漿粉刷、開天窗加蓋板及平頂鋼筋外露部分修補，學指部及醫務所一比
    三水泥砂漿粉刷，軍官連餐廳、廁所工程原有天花板拆除、廢土及拆除部分運棄
    ，以及利潤管理、稅金與保險等之費用，被上訴人則以如附表一所示之廠商追加
    金額單價審查表內容等語，資為置辯。經查：
（一）上訴人主張學一營屋頂一比三水泥砂漿粉刷、學十四連屋頂一比三水泥砂漿粉
      刷、平頂鋼筋外露部分修補，學指部及醫務所一比三水泥砂漿粉刷，均係因圖
      說與工作項目不符，而為工作項目漏列事項，主張被上訴人應給付此部分之追
      加工程款。查上開部分均係圖說有記載應施作部分，惟未列於工作項目中，此
      有兩造均提出之詳細計畫工作需求（工作項目）表、合約圖說為證，是應認上
      訴人主張此部分為工作項目之漏列一情為真實。惟此部分之單價未經雙方議定
      單價後變更，是上訴人主張應給付此部分之追加工程款，則與上開契約第十三
      條第三項之規定不符，故上訴人此部分之請求即無理由，應不予准許。雖上訴
      人主張因被上訴人根本否認有漏列項目，自無可能與上訴人就漏列部分議定單
      價，此屬契約之漏洞，應由法院基於誠實信用原則，並斟酌交易上習慣及契約
      其他相關約定以為單價之議定；然探求兩造約定系爭契約第十三條第三項之真
      意，係工作項目有增、漏列者，應由雙方議定單價，以達契約意思表示之合致
      ，以符民法第一百五十三條所定契約之成立要件：當事人互相表示意思一致；
      且觀諸系爭契約全文，僅約定合意管轄之法院，亦未約定倘雙方就金額部分無
      法議定，合意由受訴法院決定，倘詎由法院直接為單價之決定，非但不符系爭
      契約第十三條第三項所訂「由雙方議定單價」之意旨，不合民法第一百五十三
      條所定之契約成立要件，亦與契約自由之原則有違，是上訴人此部分之主張，
      亦不可採。
（二）上訴人主張追加學一營屋頂廢棄物運棄、學十四連屋頂廢棄物運棄、軍官連餐
      廳、廁所工程原有天花板拆除、廢土及拆除部分運棄之費用部分，因此部分之
      工作屬於附屬工作之部分，於兩造訂立契約時此部分之金額未列入考慮，故屬
      契約第十三條所稱之漏列情形，主張被上訴人應給付此部分之金額。惟查，系
      爭契約第二十七條第七項約定：「七、本工程施工期間，乙方應隨時清除工地
      內及工地周邊道路一切廢料、垃圾、非必要或檢驗不合格之材料、鷹架、工具
      及其他設備，以確保工地安全及工作地區環境之整潔，其所需費用概由乙方（
      即上訴人）負責。」是學一營屋頂廢棄物運棄、學十四連屋頂廢棄物運棄、軍
      官連餐廳、廁所工程廢土及拆除部分運棄之費用部分，兩造業已約定由上訴人
      負擔，且此部分之請求亦與契約第十三條第三項所約定上訴人得加減帳之情形
      不符。另軍官連餐廳、廁所工程原有天花板拆除費用之追加部分，此係為履行
      施作新設「輕鋼架ＰＶＣ發泡天花板」所為之必要行為，此部分之金額亦非屬
      契約第十三條第三項所約定之漏列情形，是上訴人此部分之主張，亦不可採。
      雖上訴人於原審提出三軍大學屋頂防水隔熱工程標單、本審提出上訴人於八十
      六年間承攬被上訴人「軍官連及常士班餐廳整修工程」之詳細工作計畫需求表
      ，證明上開追加之工程為完成本件工程不可或缺之工作項目，惟參照前開說明
      ，上開追加之工程非因契約內之工程數量或增漏列項目與圖說不符，致其實做
      數量與契約數量有顯著差異，所為之工作項目漏列，是上訴人依契約第十三條
      第三項主張工程款之追加，即無理由，不予准許。
（三）上訴人請求被上訴人應給付因前開工程之追加，致其應再支出利潤管理、稅金
      及保險費用部分，因上開追加工程之費用既經駁回，則此部分之支出，亦應由
      上訴人負擔，是其此部分之請求，亦不予准許。
七、從而，上訴人依兩造間之工程契約，請求被上訴人應給付四十八萬七千七百七十
    五元，及自起訴狀繕本送達之翌日起至清償日止，按年息百分之五計算之利息，
    為無理由，不應准許。又上訴人之訴既經駁回，其假執行之聲請，已失所附麗，
    應予駁回。原審判命上訴人之訴及假執行之聲請均駁回，其理由雖有部分不同，
    惟結論並無二致，上訴意旨指摘原判決不當，求予廢棄改判，為無理由，應予駁
    回其上訴。
八、據上論結，本件上訴為無理由，依民事訴訟法第四百三十六條之一第三項、第四
    百四十九條第一項、第二項、第七十八條，判決如主文。
中　　　華　　　民　　　國　　九十一　　年　　　三　　　月　　　七　　　日
                              臺灣桃園地方法院民事第二庭
~B審判長法官　邱瑞祥
~B　　　法官　劉佩宜
~B　　　法官　陳心婷
右正本證明與原本無異
本判決不得上訴。
中　　　華　　　民　　　國　　九十一　　年　　　二　　　月　　二十八　　日
~B　　　法院書記官　陳  珊
